【裁判字號】    97,抗,193
【裁判日期】    970415
【裁判案由】    返還不當得利
【裁判全文】
臺灣高等法院民事裁定                   97年度抗字第193號
抗  告  人  戊○○
            丙○○○
            己○○
相  對  人  甲○○○
            乙○○○
            丁○○
            庚○○
上列當事人間返還不當得利事件，抗告人對於中華民國96年10月
1 日臺灣板橋地方法院94年度訴字第1187號所為裁定提起抗告，
本院裁定如下：
    主      文
抗告駁回。
抗告費用由抗告人連帶負擔。
    理      由
一、原裁定意旨略以：「相對人（即本件之抗告人）所陳對於本
    件訴訟一無所悉，難謂為拒絕同為原告之正當理由；至於相
    對人另稱其等之被繼承人陳得源於90年12月26日前並無意識
    不清之情形，本得自由處分其所有之財產，並無涉有不法云
    云，乃訴有無理由之實體事項，須經法院審理辯論後始得審
    認，相對人尚無由逕予主張該事由拒絕同為原告。聲請人（
    即本件之相對人）以被告陳李蕊無法律上之原因受有利益，
    致聲請人之被繼承人陳得源之財產受有損害，為此本於繼承
    及不當得利法則對被告陳李蕊提起訴訟請求返還，尚難謂非
    伸張權利所必要，相對人拒絕同為原告，難謂有正當之理由
    。故本件聲請核無不合，應予准許。」等語。
二、抗告意旨略以：「抗告人三人為被告陳李蕊之親戚、其中抗
    告人戊○○為陳李蕊之配偶，與陳李蕊關係良好，與相對人
    利害關係相反，於本案訴訟中不因抗告人拒絕同為原告，而
    有當事人適格欠缺之情形，原裁定將抗告人視為一同起訴，
    侵害抗告人不行使訴訟權之自由。且相對人對陳李蕊提起之
    刑事案件，亦經原法院刑事庭認定陳李蕊無罪，足見抗告人
    拒絕同為原告有正當理由。原裁定顯然違法，爰求廢棄原裁
    定。」等語。
三、按「繼承人有數人時，在分割遺產前，各繼承人對於遺產全
    部為公同共有。」、「訴訟標的對於數人必須合一確定而應
    共同起訴，如其中一人或數人拒絕同為原告而無正當理由者
    ，法院得依原告聲請，以裁定命該未起訴之人於一定期間內
    追加為原告。逾期未追加者，視為已一同起訴。法院為前項
    裁定前，應使該未起訴之人有陳述意見之機會。」，民法第
    1151條、民事訴訟法第56條之1第1項、第2項分別定有明文
    。故公同共有人於訴訟上行使公同共有之權利，其訴訟標的
    對於公同共有人必須合一確定，須由全體公同共有人起訴，
    否則當事人之適格即有欠缺，是為固有的必要共同訴訟。
四、經查，相對人四人於94年8月1日對被告陳李蕊提起返還不當
    得利之本案訴訟，訴訟標的法律關係為被繼承人陳得源之全
    體繼承人，即相對人四人與抗告人三人及陳貴芳、陳國輝、
    陳貴芬等人，因繼承而取得被繼承人陳得源對於被告陳李蕊
    之不當得利返還請求權。依相對人之起訴事實，其為訴訟標
    的之不當得利返還請求權屬被繼承人陳得源之遺產，民法第
    1151條依規定，由相對人四人與抗告人三人及陳貴芳、陳國
    輝、陳貴芬等全體繼承人公同共有，相對人起訴行使公同共
    有之權利，其訴訟標的對於全體繼承人必須合一確定，須由
    全體繼承起訴，否則當事人之適格即有欠缺。抗告人等以被
    告陳李蕊為為抗告人戊○○之配偶，為其餘抗告人之親戚，
    與相對人利害關係相反，而拒絕同為原告，顯非屬正當理由
    。至於被告陳李蕊取得被繼承人陳得源所有之財產，有無不
    當得利之情形，則屬訴訟有無理由之實體事項，須經法院審
    理辯論後始得審認，非屬抗告人拒絕同為原告之正當理由。
    相對人以被告陳李蕊無法律上之原因受有利益，致被繼承人
    陳得源之財產受有損害，而本於繼承及不當得利法律關係請
    求被告陳李蕊返還予全體繼承人，尚難謂非伸張權利所必要
    ，抗告人拒絕同為原告，難謂有正當之理由。相對人聲請命
    抗告人追加為本案訴訟之原告，核無不合，應予准許。從而
    ，原裁定命抗告人及陳貴芳、陳國輝、陳貴芬等六人於七日
    內追加為本案訴訟之原告，逾期未追加者，視為為一同起訴
    ，於法並無違誤。抗告意旨指摘原裁定不當，求予廢棄，為
    無理由，應予駁回。
五、據上論結，本件抗告為無理由，爰裁定如主文。
中    華    民    國    97    年    4     月    15    日
                    民事第十庭
                        審判長法  官  黃豐澤
                              法  官  吳光釗
                              法  官  蕭艿菁
正本係照原本作成。
本裁定除以適用法規顯有錯誤為理由，並經本院許可外，不得再
抗告。如提起再抗告，應於收受後10日內委任律師為訴訟代理人
向本院提出再抗告狀。並繳納再抗告費新台幣１千元。
中    華    民    國    97    年    4     月    15    日
                              書記官  王秀雲


司法院資訊處製作；財團法人民間司法改革基金會備份。
